臺灣彰化地方法院民事判決　95年度訴字第675號
原　　　告　己○
訴訟代理人　朱清雄律師
複代理　人　壬○○
被　　　告　戌○○(即公業蕭睢.
　　　　　　　　　　　3號
訴訟代理人　林世祿律師
複代理人　　甲○○
被　　　告　丑○○(即公業蕭睢.
　　　　　　子○○(即公業蕭睢.
　　　　　　　　　　　3號
　　　　　　午○○(即公業蕭睢.
　　　　　　　　　　　8號
兼上一　人
訴訟代理人　申○○(即公業蕭睢.
　　　　　　　　　　　樓
被　　　告　寅○○(即公業蕭睢.
　　　　　　未○○(即公業蕭睢.
　　　　　　天○○(即公業蕭睢.
　　　　　　　　　　　3號
　　　　　　玄○○(即公業蕭睢.
　　　　　　　　　　　號
　　　　　　Ｂ○○
　　　　　　　　　　　號
　　　　　　巳○○(即公業蕭睢.
　　　　　　卯○○(即公業蕭睢.
　　　　　　亥○○(即公業蕭睢.
　　　　　　　　　　　3號
　　　　　　丙○
　　　　　　丁○○
　　　　　　戊○○
　　　　　　辛○○
　　　　　　　　　　　之1
兼上一　人
訴訟代理人　乙○○○○○○
被　　　告　宙○○
　　　　　　　　　　　3號
　　　　　　宇○○
兼上二人共同
法定代理人　庚○○
被　　　告　癸○○(即公業蕭睢.
　　　　　　辰○○(即公業蕭睢.
　　　　　　酉○○(即公業蕭睢.
　　　　　　　　　　　3號
　　　　　　地○○(即公業蕭睢.
　　　　　　黃○○(即公業蕭睢.
　　　　　　Ａ○○(即公業蕭睢.
上列當事人間請求分割共有物事件，本院於民國96年7月23日言
詞辯論終結，判決如下：
    主  文
被告宙○○、宇○○、庚○○應就被繼承人蕭國樑所遺坐落彰化
縣社頭鄉○○段九六二地號、地目建、面積二五九七點一九平方
公尺，應有部分四０分之一之土地，辦理繼承登記。
兩造共有上開第一項之土地，應分割為如附圖一複丈成果圖所示
，即編號九六二部分，面積二三一點二三平方公尺之土地分歸被
告卯○○取得；編號九六二-A００一部分，面積一一五點六二平
方公尺之土地分歸被告巳○○取得；編號九六二-A００二部分，
面積三七二點五四平方公尺之土地分歸被告戌○○、丑○○、午
○○、申○○、寅○○、未○○、天○○、亥○○、宙○○、宇
○○、庚○○共同取得，並按附表二所示之比例維持共有；編號
九六二-A００三部分，面積一八八點六五平方公尺之土地分歸被
告戌○○、丑○○、子○○、午○○、申○○、寅○○、未○○
、天○○、玄○○、癸○○、辰○○、酉○○、地○○、黃○○
、Ａ○○、巳○○、卯○○、亥○○即公業蕭睢之派下取得；編
號九六二-A００四部分，面積二八四點八八平方公尺之土地分歸
兩造按原應有部分之比例保持共有，作為道路；編號九六二-A０
０五部分，面積二七三點八一平方公尺之土地分歸被告戌○○、
丑○○、子○○、午○○、申○○、寅○○、未○○、天○○、
玄○○、癸○○、辰○○、酉○○、地○○、黃○○、Ａ○○、
巳○○、卯○○、亥○○即公業蕭睢之派下取得；編號九六二-A
００六部分，面積一一三０點四六平方公尺之土地，分歸原告與
被告Ｂ○○、丙○、丁○○、戊○○、辛○○、乙○○○○○○
共同取得，並按附表三所示之比例維持共有。
兩造間應互相補償之金額如附表五所示。
訴訟費用由兩造按附表一所示之比例負擔。
    事實及理由
壹、按訴狀送達後，原告不得將原訴變更或追加他訴。但該訴訟
    標的對於數人必須合一確定，追加其原非當事人之人為當事
    人者，或請求之基礎事實同一時，不在此限，民事訴訟法第
    255條第1項第5款及第2款分別定有明文。又共有物之分割，
    於共有人全體有法律上之利害關係，須共有人全體始得為之
    ，故請求分割共有物之訴，屬於民事訴訟法第56條第1項所
    稱訴訟標的，對於共同訴訟之各人必須合一確定（最高法院
    42年臺上字第318號判例意旨參照）。本件原告於民國95年9
    月21日具狀追加被告宙○○、宇○○、庚○○為被告，又於
    本院95年11月13日言詞辯論期日以書狀追加被告癸○○、辰
    ○○、酉○○、地○○、黃○○、Ａ○○為被告，原告係分
    別就原共有人蕭國樑之繼承人及公業蕭睢之派下員追加起訴
    ，屬訴訟標的對於數人必須合一確定，應予准許，合先敘明
    。
貳、本件被告子○○、Ｂ○○、癸○○、辰○○、酉○○、地○○、黃○○、Ａ○○受合法通知，未於言詞辯論期日到場，
    被告午○○、申○○、寅○○、未○○、玄○○、亥○○、
    邱承美、辛○○、宙○○、宇○○、庚○○經合法通知，未
    於最後言詞辯論期日到場，核無民事訴訟法第386條各款所
    列情形，爰依原告之聲請，由其一造辯論而為判決。
參、原告起訴主張：
  一、坐落彰化縣社頭鄉○○段962地號、地目建、面積2597.19
      平方公尺之土地，分別為兩造所共有，兩造應有部分比例
      詳如附表一所示。系爭土地，原共有人蕭國樑已於民國94
      年8月21日死亡，其應有部分為40分之1，蕭國樑之繼承人
      即被告宙○○、宇○○、庚○○迄未辦理繼承登記，爰請
      求渠等辦理繼承登記。又公業蕭睢為共有人之一，但公業
      蕭睢之管理人蕭照已於31年10月24日死亡，並未再選任管
      理人，公業蕭睢又無於社頭鄉公所為祭祀公業登記，故無
      相關設立人及派下資料可供參酌，而依被告玄○○所述，
      公業蕭睢為蕭照及其兄弟所設立，蕭照僅有一兄弟蕭雲，
      蕭雲已於50年6月22日死亡，故蕭照及蕭雲之男系子孫即
      戌○○、丑○○、子○○、午○○、申○○、寅○○、未
      ○○、天○○、玄○○、癸○○、辰○○、酉○○、地○○、黃○○、Ａ○○、巳○○、卯○○、亥○○為該公業
      之全體派下員，因此，將上開派下員全體列為被告。
  二、系爭土地並無因物之使用目的不能分割之情事，或契約訂
      有不分割之期限，惟共有人未能協議分割，爰依法請求分
      割系爭土地，其分割方法請求依附圖一之複丈成果圖為分
      割，另原告願與被告Ｂ○○、丙○、丁○○、戊○○、辛○○、乙○○○○○○繼續維持共有，而附圖一方案中分
      得彰化縣社頭鄉○○路路邊之共有人應補償分得離山腳路
      較遠之共有人，本件應予鑑價。並聲明：如主文所示。
  三、雖被告戌○○抗辯本件當事人不適格，但依臺灣民事習慣
      調查報告記載，派下以男系之男子孫為限，故本件僅以男
      系之男子孫為公業蕭睢之派下員。至於祭祀公業於訴訟上
      必列公業派下員或其管理人為當事人，以求當事人適格，
      但在土地登記上，向來均如土地登記謄本所示僅登記為「
      公業蕭睢」，並無登記派下員之情形，故本件並無不能登
      記之情形。又被告戌○○主張依規約女子亦可為派下，然
      原告否認有規約存在，公業蕭睢之派下員亦於鈞院表明無
      規約，則被告戌○○之主張即應由其自負舉證責任。況依
      臺灣民事習慣調查報告記載，女子不得為派下，原告自不
      得將女子列入，以符法治，而目前原共有人蕭國樑之女並
      無符合列入派下之情形，若將來其為祭祀祖先而有招贅夫
      ，或未招贅生有男子或收養男子者，該男子若符合祭祀公
      業之慣例，即可申請列入派下，或向法院起訴確認派下權
      ，但目前實無列入派下之權。再者，派下之列入與否於兩
      造均無影響，亦不影響派下員之權益，蓋派下員未列入尚
      可補救，但非派下員而予列入，反而損及真正派下員之權
      益，故原告不能擅予增列。
  四、原告不同意被告戌○○所提出之分割方案，因該方案道路
      所占用面積太多，且分割後土地較細長造成使用不便，故
      仍以附圖一所示方案整體上較有利使用。被告之方案也沒
      有留迴車道。被告的方案道路部分是否連接到另一個巷道
      ，沒有測量並不知道。且迴車道之問題，只要建築的時候
      再請共有人蓋章即可，沒有要建築的話，迴車道也不用留
      ，且以後原告建築一定會留迴車道。鈞院82年訴字第119
      號案件，當時並沒有查明1090地號是否為道路。並聲明：
      如主文所示。
肆、被告方面：
  一、被告戌○○則以：
    (1)系爭土地前為彰化縣社頭鄉○○○段152地號，原告前手
      Ｂ○○曾起訴請求分割系爭土地，經臺灣高等法院臺中分
      院82年度上字第566號以當事人不適格駁回確定，而本件
      仍有當事人不適格之情形，蓋原告並未舉證公業蕭睢為何
      種公業，豈能率定派下，且依臺灣民事習慣調查報告記載
      ，女子因其家無男子可承繼派下權，女子也可能因規約而
      成為派下，而招贅婚亦可成為派下，尤其現在有見解認為
      基於憲法男女平等之規定，於民國成立後不可只列男系為
      派下，故原告應負舉證責任。至本件女子之戶籍，不論原
      告所提出之戶籍中或鈞院82年度訴字第119號分割共有物
      訴訟中之戶籍資料均有記載，被告戌○○不便代其主張，
      更何況原告將蕭國樑之女兒排除在公業派下名單即屬當事
      人不適格。
    (2)被告戌○○同意分割，但不同意依附圖一所示之分割方案
      ，因附圖一之方案將公業蕭睢所分得土地拆為二個部分，
      不利於合併利用，且附圖一之方案，留設之道路超過三十
      米，卻未設置「迴車道」，日後將影響建築執照之申請。
      被告方案所留的道路為雙向出口，故不需留迴轉車道。又
      同段1090地號為既成巷道，現場圖編號15也是記載既成道
      路，另鈞院82年訴字第119號判決書附圖二也是記載為道
      。本件為建築用地，日後一定要建築，而分割共有物就是
      要切斷共有關係，如果留下迴車道還是沒有解決問題。系
      爭土地分割方法請求依附圖二之複丈成果圖為分割，而被
      告戌○○、丑○○、午○○、申○○、寅○○、未○○、
      天○○、亥○○、宙○○、宇○○、庚○○間願意繼續維
      持共有。被告之方案完整，且將公業及派下分在一起，日
      後公業處理土地時，可合併處理，原告方面也均有道路。
    (3)華聲企業發展鑑定顧問股份有限公司之鑑定並不合理，原
      告之方案面臨雙面現有道路，均仍可受補償。而被告公業
      蕭睢被分成二筆，一筆在最角落，卻是要提出補償，顯不
      合理。最可議的為附圖一及附圖二之方案，被告卯○○之
      位置及面積均相同，卻有不同之價額及補償，尤其系爭土
      地乃鄉下土地，實無補償問題。並聲明：原告之訴駁回；
      系爭土地應分割為如附圖二所示，即編號962部分，面積
      221.04平方公尺之土地分歸被告卯○○取得；編號962-A0
      01部分，面積386.83平方公尺之土地分歸兩造按原應有部
      分之比例保持共有，作為道路；編號962-A002部分，面積
      356.11平方公尺之土地分歸被告戌○○、丑○○、午○○
      、申○○、寅○○、未○○、天○○、亥○○、宙○○、
      宇○○、庚○○共同取得，並按附表二所示之比例維持共
      有；編號962-A003部分，面積442.07平方公尺之土地分歸
      公業蕭睢取得；編號962-A004部分，面積1080.62平方公
      尺之土地分歸原告與被告Ｂ○○、丙○、丁○○、戊○○
      、辛○○、乙○○○○○○共同取得，並按附表三所示之
      比例維持共有；編號962-A005部分，面積110.52 平方公
      尺之土地分歸被告巳○○取得。
  二、被告天○○則以：同意分割，不同意附圖一所示之分割方
      案，因附圖一之方案將公業蕭睢所分得土地拆為二個部分
      。又系爭土地分割方法請求依附圖二所示之分割方案分割
      ，而被告戌○○、丑○○、午○○、申○○、寅○○、未
      ○○、天○○、亥○○、宙○○、宇○○、庚○○間願意
      繼續維持共有。並聲明：請依附圖二所示之分割方案分割
      。
  三、被告卯○○則以：被告卯○○亦為公業蕭睢之派下員。同
      意分割，不同意附圖一所示之分割方案，因附圖一之方案
      將公業蕭睢所分得土地拆為二個部分，且被告卯○○於系
      爭土地上已有建物存在，該建物係基於共有人之協議所興
      建，現為被告卯○○全家生活起居之處，倘依附圖一分割
      ，恐無法將被告卯○○所有之建物完整列入所分配土地內
      ，勢將拆除部分建物，對建物之安全性及完整性必產生不
      利之結果，故請求保留現有建物之原狀。並聲明：請依附
      圖二所示之分割方案分割。
  四、被告丙○陳稱：同意分割，同意依附圖一所示之分割方案
      ，同意原告及被告Ｂ○○、丙○、丁○○、戊○○、辛○○、乙○○○○○○間繼續維持共有。再者，附圖二所示
      方案分配予被告丙○及上開繼續維持共有之共有人之土地
      ，接鄰山腳路部分太少，並不合理。並聲明：同意原告之
      請求。
  五、被告戊○○、乙○○○○○○均陳稱：同意分割，同意附
      圖一所示之分割方案，同意原告及被告Ｂ○○、丙○、丁○○、戊○○、辛○○、乙○○○○○○間繼續維持共有
      。並聲明：同意原告之請求。
  六、被告寅○○、丑○○則以：不同意原告之方案，贊成被告
      附圖二之方案。並聲明：請依附圖二所示之分割方案分割
      。
  七、被告巳○○：被告巳○○同意原告所提出之分割方案，但
      分得彰化縣社頭鄉○○路路邊之共有人應補償分得離山腳
      路較遠之共有人。並聲明：同意原告之請求。
  八、被告丁○○、辛○○未於最後言詞辯論期日到場，惟據其
      以前到庭之聲明及陳述為：同被告戊○○、乙○○○○○○之聲明及陳述。
  九、被告宙○○、宇○○、庚○○未於最後言詞辯論期日到場
      ，惟據其以前到庭之聲明及陳述為：同被告天○○之聲明
      及陳述。
  十、被告午○○、申○○、未○○未於最後言詞辯論期日到場
      ，惟據其以前到庭之聲明及陳述為：同意分割，系爭土地
      分割方法請求依附圖二所示之分割方案分割，而被告戌○○、丑○○、午○○、申○○、寅○○、未○○、天○○
      、亥○○、宙○○、宇○○、庚○○間願意繼續維持共有
      。並聲明：請依附圖二所示之分割方案分割。
   十一 被告玄○○未於最後言詞辯論期日到場，惟據其以前到庭
      之聲明及陳述為：同意分割。又公業蕭睢之管理人蕭照係
      被告玄○○之父，蕭照為該公業第一位管理人，而蕭睢係
      蕭照之叔叔，蕭睢無子女。另蕭照有二位兄弟，另外還有
      一位已讓別人領養，而被告玄○○之叔叔，他們亦為該公
      業之派下員，被告不知公業蕭睢何時設立，亦不知何人設
      立。並聲明：請鈞院依法判決。
   十二 被告亥○○未於最後言詞辯論期日到場，惟據其以前到庭
      之聲明及陳述為：系爭土地分割方法請求依附圖二所示之
      分割方案分割，而被告戌○○、丑○○、午○○、申○○
      、寅○○、未○○、天○○、亥○○、宙○○、宇○○、
      庚○○間願意繼續維持共有。並聲明：請依附圖二所示之
      分割方案分割。
   十三 被告Ｂ○○經合法通知，未於言詞辯論期日到場，然曾以
      書面陳述：同意附圖一所示之分割方案，同意原告及被告
      Ｂ○○、丙○、丁○○、戊○○、辛○○、乙○○○○○○間繼續維持共有。並聲明：同意原告之請求。
   十四 被告子○○、癸○○、辰○○、酉○○、地○○、黃○○
      、Ａ○○均未於言詞辯論期日到場，亦未提出書狀作何聲
      明或陳述。
伍、得心證之理由：
  一、當事人適格部分：
      原告主張公業蕭睢為系爭土地之共有人之一，但公業蕭睢
      之管理人蕭照已於31年10月24日死亡，並未再選任新的管
      理人，公業蕭睢又無於社頭鄉公所為祭祀公業登記，故無
      相關設立人及派下資料可供參酌，而依被告玄○○所述，
      公業蕭睢為蕭照及其兄弟所設立，蕭照僅有一兄弟蕭雲，
      蕭雲已於50年6月22日死亡等情，為被告所不爭執，堪信
      屬實。又原告以蕭照及蕭雲之男系子孫即戌○○、丑○○
      、子○○、午○○、申○○、寅○○、未○○、天○○、
      玄○○、癸○○、辰○○、酉○○、地○○、黃○○、Ａ
      ○○、巳○○、卯○○、亥○○為該公業之全體派下員，
      因此，將上開派下員全體列為被告，被告戌○○則抗辯當
      事人不適格，辯稱蕭國樑原為蕭雲之派下之一，蕭國樑其
      死亡後，原告未將蕭國樑之女兒列為派下，故當事人不適
      格。按臺灣之祭祀公業並無當事人能力，故關於祭祀公業
      之訴訟，應由其派下全體起訴或被訴，但設有管理人者，
      得以該管理人名義起訴或被訴 (最高法院74年台上字第13
      59號判例可資參照)。經查，依據卷附之土地登記謄本，
      系爭土地於36年9月7日總登記時即登記為公業蕭睢所有，
      可見公業蕭睢於36年9月7日前即已設立，並非依祭祀公業
      土地清理要點第23條規定所新設立之祭祀公業，故依上開
      判例意旨，早期之臺灣之祭祀公業並無當事人能力。又本
      件公業蕭睢之原管理人蕭照業已死亡，並未再選任新的管
      理人，依上開判例意旨，關於祭祀公業之訴訟，應由其派
      下全體起訴或被訴。又依祭祀公業土地清理要點第12條規
      定，祭祀公業派下權之繼承或喪失，依規約定之，無規約
      或規約未規定者，依民事習慣定之。而查，本件原告否認
      公業蕭睢有規約之存在，而被告戌○○亦不能證明公業蕭
      睢有規約之存在，則關於公業蕭睢派下員之認定，自應依
      早期民事習慣定之。而按祭祀公業派下權之繼承，依從習
      慣，係以享有派下權之男系子孫或奉祀本家祖先之女子及
      從母姓之子孫為限，一般女子或不從母姓之子孫，向無派
      下權。又祭祀公業係以祭祀祖先為目的而設立，派下以男
      系之子孫為限，出嫁女子之子孫，不得為派下，但女子因
      其家無男子 (兄弟)可承繼派下權，而招贅夫或未招贅生
      有男子或收養男子者，該男子均可為派下。此為台灣當時
      之習慣 (見台灣民事習慣調查報告祭祀公業編)。(最高法
      院88年度台上字第42號、83年度台上字第1201號、69年度
      台上字第701號裁判要旨分別可資參照)。查原告已將蕭照
      及蕭雲所有之男系子孫即戌○○、丑○○、子○○、午○○、申○○、寅○○、未○○、天○○、玄○○、癸○○
      、辰○○、酉○○、地○○、黃○○、Ａ○○、巳○○、
      卯○○、亥○○列為該公業之全體派下員，並列為被告提
      起本訴，又查蕭國樑原為蕭雲之男性子孫之一，蕭國樑其
      死亡後，其繼承人為配偶及女兒即庚○○、宙○○、宇○○三人，而宙○○、宇○○二人雖為蕭國樑之女兒，然依
      早期之民事習慣，一般女子向無派下權。又宙○○、宇○○目前均未婚，將來是否會招贅則屬不確定事項，故目前
      原告未將宙○○、宇○○列為公業蕭睢之派下，依法並無
      違誤，則被告主張本件當事人不適格部分，尚無足採。
  二、本件原告主張坐落彰化縣社頭鄉○○段962地號、地目建
      、面積2597.19平方公尺之土地，為兩造所共有，共有人
      及應有部分比例詳如附表一所示，上開土地依法並無不能
      分割之情形，兩造亦無不為分割之約定，惟共有人未能協
      議分割。系爭土地，原共有人蕭國樑已於94年8月21日死
      亡，蕭國樑之繼承人即被告宙○○、宇○○、庚○○迄未
      辦理繼承登記等情，業據原告提出土地登記謄本、地籍圖
      謄本、戶籍謄本及繼承系爭表為證，經核相符，且為到庭
      之被告戌○○、丑○○、午○○、申○○、寅○○、未○○、天○○、玄○○、巳○○、卯○○、亥○○、丙○、
      丁○○、戊○○、辛○○、乙○○○○○○、宙○○、宇
      ○○、庚○○、Ｂ○○所不爭執，而被告子○○、癸○○
      、辰○○、酉○○、地○○、黃○○、Ａ○○經合法通知
      ，未於言詞辯論期日到場，亦未提出書狀爭執，依民事訴
      訟法第280條第3項準用同條第1項之規定，視同自認，堪
      認原告此部分之主張為真實。是以原告依民法第823條第1
      項之規定，請求分割上開土地，於法有據，應予准許。
  三、按因繼承、強制執行、公用徵收或法院之判決，於登記前
      已取得不動產物權者，非經登記，不得處分其物權，民法
      第759條定有明文，又分割共有物性質上為處分行為，上
      訴人於訴訟中，併請求辦理繼承登記，不但符合訴訟經濟
      原則，於法之旨趣亦無違，最高法院69年台上字第1012號
      判例參照。本件系爭土地原共有人蕭國樑已於94年8月21
      日死亡，其繼承人即被告宙○○、宇○○、庚○○迄未辦
      理繼承登記乙節已如前述，從而，原告依據首開規定於系
      爭土地分割之處分行為前，請求被告宙○○、宇○○、庚○○一併辦理繼承登記，核無不合，應予准許，爰判決如
      主文第1項所示。
  四、至於分割方案部分，經查：(1)系爭土地呈長方形，東邊面
      臨彰化縣社頭鄉○○路對外聯絡，南邊有不知名巷道可供
      出入，西側及北側與訴外人所有土地相鄰，而系爭土地上
      目前有被告卯○○、蕭國峰、天○○、申○○、午○○、
      戌○○、未○○、蕭正城等人及蕭國樑所有建物分別坐落
      其上，除被告卯○○之建物屬二樓鋼筋混凝土外，其餘建
      物均屬磚造平房，彼等坐落位置詳如附圖三複丈成果圖所
      示等情，業據本院會同彰化縣田中地政事務所測量員到場
      勘驗屬實，並製有勘驗筆錄在卷可稽。(2)被告戌○○、丑
      ○○、午○○、申○○、寅○○、未○○、天○○、亥○○、宙○○、宇○○、庚○○等人願保持共有。原告與被
      告Ｂ○○、丙○、丁○○、戊○○、辛○○、乙○○○○○○等人願保持共有。(3)本院審酌兩造提出之方案，就被
      告卯○○分得位置均屬相同，惟原告提出之方案，各共有
      人分得之土地均直接面臨私設之道路或山腳路為分割，地
      形較方正完整，有利於土地發揮其經濟效用，雖然公業蕭
      睢分得之位置分屬二塊，惟因其分得之地形尚屬方正，面
      積亦不致於過小而無法建築，且本件經送華聲企業發展鑑
      定顧問股份有限公司鑑定結果，依原告之方案，公業蕭睢
      實際分得價值反而較其應有部分增加新台幣（下同）98,3
      73元 (詳附表四)，反觀被告之方案，原本欲保護公業蕭
      睢之財產，惟反而使公業蕭睢分得之價值較實際應有部分
      減少149,750元，足見原告之方案將公業蕭睢分得之位置
      分屬二塊並不會降低其經濟上之價值。又原告之方案，道
      路部分為筆直之地形，面積僅占284.88平方公尺，使各共
      有人實際得使用的面積更多，較有利於共有人。反觀，被
      告戌○○提出之附圖二方案，因為屈就保護公廳之存在，
      除被告卯○○、巳○○、公業蕭睢分得之地形尚屬方正外
      ，原告與被告Ｂ○○、丙○、丁○○、戊○○、辛○○、
      乙○○○○○○等人分得之編號962-A004形狀不甚規則，
      被告戌○○、丑○○、午○○、申○○、寅○○、未○○
      、天○○、亥○○、宙○○、宇○○、庚○○等人分得之
      編號編號962-A0 03部分之地形則呈細長L型，均不利於建
      築，降低其經濟價值，且附圖二之方案，私設道路成L型
      ，面積占386.83平方公尺，壓縮各共有人實際得使用之面
      積。又附圖一方案為被告Ｂ○○、丙○、丁○○、戊○○
      、辛○○、乙○○○○○○所贊同，且依卷附鑑定報告，
      依原告之方案，各共有人須互相補償之總價額僅為371,47
      7元，反觀被告戌○○之方案，各共有人須互相補償之總
      價額為422,169元，足見原告之方案較為公平。又系爭土
      地上之建物除被告卯○○之二樓鋼筋混凝土建物較有保留
      價值外，其餘部分均屬老舊平房，保留實益不大，實不應
      屈就公廳之位置，而妨礙全體共有人之利益。又私設通路
      為單向出口，且長度超過35公尺者，應設置汽車迴車道，
      建築技術規則建築設計施工編第3-1條固定有明文。而附
      圖一之方案，所預留之私設道路部分，為單向出口，長度
      已超過35公尺，依上開法條規定，確實應設置迴車道，惟
      查，本院審酌系爭土地若依附圖一原告之方案為分割，其
      可發揮之價值達20,495,357元，若依附圖二被告戌○○之
      方案為分割，其可發揮之價值僅19,607,619元，兩者相差
      之價值達887,738元。而觀諸附圖一之方案將來若須設迴
      車道，應係設在編號962-A006及962-A003之間，而原告亦
      已表明將來建築會預留迴車道，故本院認實不應為了迴車
      道之問題，而牽就導致經濟價值較低之分割方案。故本院
      認兩者相較之下，原告如附圖一之方案仍較為可採，爰判
      決如主文第2項所示。(4)又按法院裁判分割共有物，倘共
      有人中有不能按其應有部分受分配，或所受分配之不動產
      ，其價格不相當時，法院非不得命以金錢為補償。查本件
      依附圖一分割結果，因兩造所分得土地其地形不一，臨路
      遠近亦有所差別，故各共有人分得之土地其實際價值，與
      其按應有部分就系爭土地之總價值所應分配之價值，尚有
      差距，自應依民法第824條第3項之規定，互為補償，始符
      公允。經本院囑華聲企業發展鑑定顧問有限公司鑑定結果
      ，兩造依附圖一所示方案為分割，其分割後實際分得之土
      地價值，相較於分割前應有部分價值，確有增減之情形，
      如須補償，其補償情形如附表五所示。雖被告戌○○抗辯
      上開鑑定報告不足採，原告之方案面臨雙面現有道路，均
      仍可受補償。而被告公業蕭睢被分成二筆，一筆在最角落
      ，卻是要提出補償，附圖一及附圖二之方案，被告卯○○
      之位置及面積均相同，卻有不同之價額及補償，尤其系爭
      土地乃鄉下土地，實無補償問題等語，惟查，附圖一之方
      案，被告卯○○受分配之面積為231.23平方公尺，附圖二
      之方案，被告卯○○受分配之面積為221.04平方公尺，故
      面積不同，所應補償之差價不同，乃屬當然。又原告之方
      案，原告等人分得部分，雖面臨雙面現有道路，惟依上開
      鑑定報告內所附之價位區圖，原告等人分得部分，分為路
      角價二區、路線價位區○○○巷道區、分割巷道區及減成
      價一區，而被告公業蕭睢所分得部分，除分割巷道區外，
      其餘部分均為價值較高之路線價位區及路角價一區，故原
      告等人與被告公業蕭睢所分得之價區既有不同，應否受補
      償，自有所不同，且倘共有人中有不能按其應有部分受分
      配，或所受分配之不動產，其價格不相當時，即應予補償
      ，與是否為鄉下土地無涉，故被告此部分辯解均屬無據。
      爰宣告各共有人間應補償之情形如附表五所示。
陸、訴訟費用負擔之依據：民事訴訟法第78條、第80條之1、第
    85條第2項。
中　　華　　民　　國　　96　　年　　7　　月　　31　　日
                  民事第二庭    法　官　詹秀錦
以上正本係照原本作成。
如對判決上訴，應於判決送達後20日內向本院提出上訴狀。
中　　華　　民　　國　　96　　年　　7　　月　　31　　日
                      　　　    書記官　陳秀香
附表一：
┌──┬──────────┬───────┐
│編號│共有人姓名          │應有部分及訴訟│
│    │                    │費用負擔之比例│
├──┼──────────┼───────┤
│１  │戌○○、丑○○、蕭正│   1/5        │
│    │成、午○○、申○○、│ 公同共有     │
│    │寅○○、未○○、蕭國│ (連帶負擔)   │
│    │賢、玄○○、癸○○、│              │
│    │辰○○、酉○○、蕭國│              │
│    │鑫、黃○○、Ａ○○、│              │
│    │巳○○、卯○○、蕭國│              │
│    │烽即公業蕭睢之派下  │              │
├──┼──────────┼───────┤
│２  │戌○○              │   1/45       │
├──┼──────────┼───────┤
│３  │丑○○              │   1/45       │
├──┼──────────┼───────┤
│４  │Ｂ○○              │   22/225     │
├──┼──────────┼───────┤
│５  │巳○○              │   2/40       │
├──┼──────────┼───────┤
│６  │卯○○              │   4/40       │
├──┼──────────┼───────┤
│７  │宙○○、宇○○、黃秀│   1/40       │
│    │琴                  │ 公同共有     │
│    │                    │ (連帶負擔)   │
├──┼──────────┼───────┤
│８  │亥○○              │   1/40       │
├──┼──────────┼───────┤
│９  │丙○                │   22/225     │
├──┼──────────┼───────┤
│１０│己○                │   11/225     │
├──┼──────────┼───────┤
│１１│丁○○              │   22/225     │
├──┼──────────┼───────┤
│１２│辛○○              │   11/225     │
├──┼──────────┼───────┤
│１３│戊○○              │   11/225     │
├──┼──────────┼───────┤
│１４│乙○○○○○○      │   11/225     │
├──┼──────────┼───────┤
│１５│天○○              │   1/45       │
├──┼──────────┼───────┤
│１６│寅○○              │   1/90       │
├──┼──────────┼───────┤
│１７│未○○              │   1/90       │
├──┼──────────┼───────┤
│１８│申○○              │   1/90       │
├──┼──────────┼───────┤
│１９│午○○              │   1/90       │
└──┴──────────┴───────┘
附表二：
┌──┬────────┬───────┐
│編號│維持共有之共有人│  應有部分    │
│    │姓名            │              │
├──┼────────┼───────┤
│１  │戌○○          │   8/58       │
├──┼────────┼───────┤
│２  │丑○○          │   8/58       │
├──┼────────┼───────┤
│３  │午○○          │   4/58       │
├──┼────────┼───────┤
│４  │申○○          │   4/58       │
├──┼────────┼───────┤
│５  │寅○○          │   4/58       │
├──┼────────┼───────┤
│６  │未○○          │   4/58       │
├──┼────────┼───────┤
│７  │天○○          │   8/58       │
├──┼────────┼───────┤
│８  │亥○○          │   9/58       │
├──┼────────┼───────┤
│９  │宙○○、宇○○、│   9/58       │
│    │庚○○          │  公同共有    │
└──┴────────┴───────┘
附表三：
┌──┬────────┬───────┐
│編號│維持共有之共有人│  應有部分    │
│    │姓名            │              │
├──┼────────┼───────┤
│１  │己○            │   11/110     │
├──┼────────┼───────┤
│２  │Ｂ○○          │   22/110     │
├──┼────────┼───────┤
│３  │丙○            │   22/110     │
├──┼────────┼───────┤
│４  │丁○○          │   22/110     │
├──┼────────┼───────┤
│５  │戊○○          │   11/110     │
├──┼────────┼───────┤
│６  │辛○○          │   11/110     │
├──┼────────┼───────┤
│７  │乙○○○○○○  │   11/110     │
└──┴────────┴───────┘
